ACORDAO-COMPLETO-2350469

ACÓRDÃO 3900/2019 ATA 20/2019 - SEGUNDA CÂMARA

VISTOS, relatados e discutidos estes autos em que se aprecia, nesta fase processual, Recurso de Reconsideração interposto contra o Acórdão 3197/2017-TCU-Segunda Câmara,
ACORDAM os Ministros do Tribunal de Contas da União, reunidos em Sessão de 2ª Câmara, ante as razões expostas pelo Relator, em:
9.1. com fundamento no art. 32, parágrafo único, da Lei nº 8.443/1992 c/c o art. 285, § 2º, do Regimento Interno do TCU, conhecer do presente recurso e, no mérito, negar-lhe provimento;
9.2. dar ciência desta deliberação ao recorrente e aos demais órgãos e interessados cientificados do acórdão recorrido.

Recurso de reconsideração interposto contra acórdão que julgou as contas do recorrente irregulares, condenou-o em débito e imputou-lhe multa em razão em razão da não consecução dos objetivos pactuados em convênio que teve por objeto a construção de Sistema de Abastecimento dÁgua na Aldeia de Três Rios.

Segunda Câmara

Prefeitura Municipal de Marcação - PB.

3. Interessados/Responsáveis/Recorrentes:
3.1. Interessado: Fundação Nacional de Saúde (26.989.350/0001-16).
3.2. Responsáveis: F & F Empreendimentos e Obras Civis Ltda - Epp (03.967.073/0001-45); Paulo Sérgio da Silva Araújo (XXX.200.234-XX).
3.3. Recorrente: Paulo Sérgio da Silva Araújo (XXX.200.234-XX).

13.1. Ministros presentes: Aroldo Cedraz (na Presidência), Augusto Nardes (Relator) e Raimundo Carreiro.
13.2. Ministro-Substituto convocado: André Luís de Carvalho.

ACORDAO-COMPLETO-2412011

Acórdão 8410/2020 - Segunda Câmara

AUGUSTO NARDES

Ministro Aroldo Cedraz.

Transcrevo a seguir, com os ajustes de forma pertinentes, a instrução lavrada pelo auditor encarregado do exame do processo no âmbito da Secretaria de Recursos - Serur (peça 70) , com a qual concordou o escalão dirigente da unidade técnica (peças 71-72) .
"INTRODUÇÃO
Trata-se de recurso de reconsideração interposto por Paulo Sérgio da Silva Araújo, ex-prefeito de Marcação/PB [peça 43] contra o Acórdão 3197/2017-TCU-Segunda Câmara, Relator Ministro Aroldo Cedraz, transcrito na íntegra abaixo [peça 25]:
VISTOS, relatados e discutidos estes autos de Tomada de Contas Especial instaurada pela Fundação Nacional da Saúde (Funasa) em razão da não consecução dos objetivos pactuados no Convênio 681/2005, SIAFI 556419, firmado com o município de Marcação-PB, cujo objeto era a construção de Sistema de Abastecimento d'Água na Aldeia de Três Rios,
ACORDAM os Ministros do Tribunal de Contas da União, reunidos em Sessão da Segunda Câmara, diante das razões expostas pelo Relator, com fundamento nos arts. 1º, inciso I; 16, inciso III, alínea "c"; 19; 23, inciso III; 28, inciso II; e 57 da Lei 8.443/1992, c/c os arts. 1º, inciso I; 209, inciso III; 210; 214, inciso III; e 267 do Regimento Interno do Tribunal, em:
9.1. julgar irregulares as contas do Sr. Paulo Sérgio da Silva Araújo, prefeito do município de Marcação-PB entre 2005 e 2010, e da empresa F & F Empreendimentos e Obras Civis Ltda., e condená-los, solidariamente, ao pagamento da quantia a seguir especificada, com a fixação do prazo de 15 (quinze) dias, a contar da notificação, para comprovar, perante o Tribunal (art. 214, inciso III, alínea "a", do Regimento Interno) , o recolhimento da dívida aos cofres da Fundação Nacional de Saúde (Funasa) , atualizada monetariamente e acrescida dos juros de mora, calculados a partir das datas discriminadas, até a data do recolhimento, na forma prevista na legislação em vigor:
DATA DA OCORRÊNCIA	VALOR ORIGINAL (R$) 
19/6/2007	43.179,30
24/7/2007	44.902,01
27/8/2007	11.832,73
20/11/2007	15.344,12
5/6/2009	12.537,11
22/6/2009	17.204,73
9.2. aplicar ao Sr. Paulo Sérgio da Silva Araújo e à empresa F & F Empreendimentos e Obras Civis Ltda., individualmente, a multa prevista no art. 57 da Lei 8.443/1992, no valor de R$ 25.000,00 (vinte e cinco mil reais) , fixando-lhes o prazo de 15 (quinze) dias, a contar da notificação, para comprovar, perante o Tribunal (art. 214, inciso III, alínea "a", do Regimento Interno) , o recolhimento da dívida aos cofres do Tesouro Nacional, atualizada monetariamente desde a data deste acórdão até a do efetivo recolhimento, se for paga após o vencimento, na forma prevista na legislação em vigor;
9.3. autorizar, desde logo, a cobrança judicial das dívidas caso não atendidas as notificações;
9.4. autorizar, desde logo, o pagamento da dívida do responsável em 36 (trinta e seis) parcelas mensais e consecutivas, nos termos do art. 26 da Lei 8.443/1992 c/c o art. 217 do Regimento Interno, caso solicitado, fixando-lhe o prazo de quinze dias, a contar do recebimento da notificação, para comprovar perante o Tribunal o recolhimento da primeira parcela, e de 30 (trinta) dias, a contar da parcela anterior, para comprovar o recolhimento das demais parcelas, com a incidência dos encargos legais devidos, na forma prevista na legislação em vigor;
9.5. encaminhar cópia deste acórdão, bem como do relatório e do voto que o fundamentam, ao Procurador-Chefe da Procuradoria da República no Estado da Paraíba, nos termos do art. 16, § 3º da Lei 8.443/1992 c/c o art. 209, § 7º do Regimento Interno do TCU, para adoção das medidas que entender cabíveis.
HISTÓRICO 	
2.	Esta TCE foi instaurada pela Fundação Nacional da Saúde [Funasa] em desfavor de Paulo Sérgio da Silva Araújo, ex-prefeito do município de Marcação-PB, em razão da não consecução dos objetivos pactuados no Convênio 681/2005, Siafi 556419, celebrado entre a referida fundação e a prefeitura daquela municipalidade, no valor de R$ 149.484,57, dos quais R$ 145.000,00 foram repassados pelo concedente, e que teve por objeto a construção de Sistema de Abastecimento d'Água na Aldeia de Três Rios, com vigência estipulada para o período de 19/12/2005 a 27/6/2009 [peça 2, p. 8/12, 20/38, 44, 65 e 103].
3.	A prestação de contas foi reprovada pela Funasa, a qual identificou a não consecução dos objetivos pactuados, pois, a despeito de a execução física ter alcançado 98,17%, a funcionalidade foi mensurada em 0,00%, vez que a obra foi executada em desconformidade com as especificações e normas técnicas, e vazamento no reservatório prejudicou a operação do sistema [peça 4, p. 222/224 e 238/242].
4.	Notificado o responsável a recolher o débito, este tão somente solicitou cópias de documentação para regularização de sua situação em decorrência de ação de improbidade administrativa movida contra ele pela Prefeitura Municipal de Marcação-PB [peça 5, p. 34-40]. Após nova visita à obra, a fundação constatou que permanecia a inutilidade do sistema em decorrência de fissuras no reservatório elevado [peça 5, p. 44-49].
5.	De posse desses elementos, a Funasa autuou a presente TCE e, após as devidas notificações, sem que o responsável apresentasse defesa, o tomador de contas concluiu pela ocorrência de dano ao erário no valor original de R$ 145.000,00 [peça 6, p. 16-22].
6.	Tal entendimento contou com a anuência da Controladoria-Geral da União e com a ciência do Ministro de Estado da Saúde [peça 6, p. 44-50].
7.	No âmbito do TCU, a Secex/CE providenciou a citação do ex-gestor e da empresa F & F Empreendimentos e Obras Civis Ltda., em razão da não comprovação da boa e regular aplicação dos recursos federais repassados por meio do Convênio 681/2005 [peças 12/15, 18 e 20].
8.	Diante do silêncio da empresa e da rejeição da defesa do responsável [peça 17], a unidade técnica propôs o julgamento pela irregularidade nas contas dos responsáveis, condenando-os ao ressarcimento do débito apurado com aplicação de multa [peças 21/23]. 
9.	Com a anuência do Ministério Público/TCU e do Relator original, o Tribunal decidiu pelo Acórdão 3197/2017-TCU-Segunda Câmara [peças 24/27]. 
10.	Passa-se ao exame do recurso de reconsideração.
EXAME DE ADMISSIBILIDADE
11.	O Ministro Bruno Augusto Nardes admitiu o recurso de reconsideração, suspendendo os efeitos dos 9.1, 9.2 e 9.3 do Acórdão 3197/2017-TCU-Segunda Câmara [peça 66].
EXAME DE MÉRITO
12. 	Delimitação:
12.1	Constitui objeto desta análise definir se:
	(a) houve a regular execução do objeto do convênio; e 
	(b) houve a correta responsabilização do recorrente.
Da alegada regularidade na execução do objeto ajustado 
Argumentos
13.	O recorrente afirma ter executado o objeto ajustado, nos seguintes termos [peça 43, p. 3/6]:
"Inicialmente, importa frisar que conforme consta dos autos, a própria FUNASA, órgão convenente, atestou a execução física da obra em 98,17%, o que de plano já afastaria a possibilidade de devolução integral dos recursos repassados a Edilidade, conforme requer este Tribunal na decisão ora combatida. 
Outro fato que merece destaque é que o percentual de 1,83% que segundo a FUNASA ficou sem execução, correspondia justamente a ligação da energia pela ENERGISA, bem como a instalação da manta de impermeabilização para evitar vazamentos; duas etapas que não foram concluídas por culpa exclusiva da comunidade indígena local, que de forma açodada e imprudente, fez a ligação da energia por conta própria e procedeu com a utilização da caixa d'água de forma imediata sem aguardar o tempo de maturação da manta de impermeabilização que a empresa havia estabelecido. Frise-se que por diversas vezes o gestor solicitou formalmente ao chefe da tribo indígena a entrada na comunidade para correção das falhas que por eles foram ocasionadas, conforme documentos constante dos autos, sem contudo obter a autorização do referido chefe indígena, o que culminou com o agravamento dos vazamentos atestados pela FUNASA";
"Assim, não há respaldo legal para dar prosseguimento à referida tomada de contas especial em face da inocorrência de atos de prejuízo ao erário público praticados efetivamente pelo recorrente, uma vez conforme amplamente demonstrado as falhas se deram por culpa exclusiva da comunidade indígena beneficiária da obra"; e
"Portanto, não havendo prejuízos ao erário, mas meras irregularidades formais que por si só não tem o condão de macular os atos do Recorrente, no mérito outra solução não há se não julgar regular a citada tomada de contas especial".
Análise
14.	O convênio previa a implantação do sistema de abastecimento d'água na Aldeia de Três Rios, no município de Marcação/PB [peça 2, p. 8/12, 20/38, 44, 65 e 103].
15.	Diante da prestação de contas final [peça 3, p. 131/137 e peça 4, p. 4/204], a Funasa apontou o seguinte:
	Parecer técnico 126/10, de 3/12/2010 [peça 4, p. 222/224]
A obra não foi executada em conformidade com as especificações e normas técnicas e considerando que o reservatório apresenta vazamento, tal pendência prejudica a funcionalidade do sistema. A referida pendência foi evidenciada em Notificação Técnica n° 176/09.
Embora a execução física tenha sido mensurada em 98,17%, o atingimento do objeto pactuado corresponde a 0,00%.
Diante do exposto houve prejuízo ao Tesouro Nacional no montante R$ 147.989,69 (cento e quarenta e sete mil, novecentos e oitenta e nove reais e sessenta e nove centavos) , que deverá ser corrigido de com a legislação vigente. Ressaltamos que houve liberação dos recursos FUNASA num percentual de 100% (cem por cento) .
Parecer financeiro 53/11, de 17/5/2011 [peça 4, p. 238/242]
8 - A análise do processo foi com procedida com base nos documentos encaminhados pela conveniente, os quais evidenciam impropriedades/irregularidades, conforme abaixo enumeramos, não tendo sido analisado nenhum documento fiscal original; nem a veracidade das despesas, não constando no processo nenhum relatório de acompanhamento in loco da execução financeira, para subsidiar a análise realizada no período, como também foi observado o art. 116 da Lei 8.112/90 e o art. 40 da IN/STN/01/97:
8.1 - Não execução do objeto pactuado, conforme previsto no art. 7°, inciso XII, alínea "a", da IN/STN n° 01/97, tendo em Vista Relatório Técnico n° 126/2010/DIESP/CO/PRBE de 21/10/2010, fls. 240 e 241, que relata: "A obra não foi executada em conformidade com as especificações e normas técnicas e considerando que o reservatório apresenta vazamento, tal pendência prejudica a funcionalidade do sistema. A referida pendência foi evidenciada em Notificação Técnica n° 176/09. Embora a execução física tenha sido mensurado em 98,17%, o atingimento do objeto pactuado corresponde a 0,00%." causando prejuízo ao erário no valor de R$ 145.000,00 (cento e quarenta e cinco mil reais) .
9 - Diante do exposto e face às impropriedades/irregularidades evidenciadas no item 6, somos de parecer pela Não Aprovação da Prestação de Contas Final, no valor de 150.120,87, sendo: R$ 145.000,00 (cento e quarenta e cinco mil reais) recursos da concedente FUNASA com a respectiva baixa no SIAFI; R$ 4.484,57 da contrapartida e R$ 636,30, de rendimentos de aplicação financeira cuja baixa não será procedida, tendo em vista não estarem inseridos no SIAFI.
Parecer técnico 115/13, de 14/3/2013 [peça 5, p. 44/49]
A fim de dirimir quaisquer dúvidas concernentes ao acompanhamento gerencial do convênio supracitado, segue alguns esclarecimentos pertinentes:
a) O relatório técnico n° 245/09 (fls. Processo de projeto - 315 a 327) , o qual subsidiou o parecer técnico n° 74/09 de 27.08.09, mensurou a execução física em 97,02% e atingimento em 0,00%. O presente relatório cita as seguintes pendências técnicas: fissuras na laje inferior do reservatório, problemas de impermeabilização e não instalação do clorador, as quais prejudicam a funcionalidade do sistema.
b) Emissão do Parecer Técnico n° 126/10 de 03.12.2010, o qual mensurou a execução física em 98,17% e atingimento do objeto pactuado em 0,00%. Neste momento, as fissuras e os problemas de impermeabilização não foram sanados, assim sendo, o citado parecer recomendou a devolução total dos recursos liberados;
c) Em visita realizada em 07.03.2013, constatou-se, nesse momento, que o problema de impermeabilização foi sanado, conquanto as fissuras intensificaram-se, ocasionando, possivelmente, o início da fase de oxidação das ferragens, comprometendo significativamente a estrutura. Considerando que estas fissuras foram verificadas em relatório anterior, tal pendência é responsabilidade do gestor do convênio.
Depreende-se, portanto, que obra não foi executada em conformidade com as especificações e normas técnicas na íntegra. Conforme planilha demonstrativa, a execução física foi mensurada em 68,05% e atingimento do objeto pactuado em 0,00%. O percentual físico glosa o reservatório elevado, haja vista que, no momento da visita, verificamos fissuras, que comprometerão a sua estrutura a longo prazo, e consequentemente a funcionalidade do sistema, razão pela qual o atingimento do objeto pactuado corresponde a 0,00%.
Diante do exposto houve prejuízo ao Tesouro Nacional no montante R$ 147.989,69 (cento e quarenta e sete mil novecentos e oitenta e nove reais e sessenta e nove centavos) , que deverá ser corrigido de acordo com a legislação vigente. Ressaltamos que houve liberação dos recursos FUNASA num percentual de 100% (cem por cento) . [destaques acrescidos]
16.	Em exame dos documentos dos autos e das alegações de defesa do ex-prefeito, o Tribunal ratificou, no acórdão recorrido, o entendimento da Funasa, acima descrito, julgando irregulares as contas dos responsáveis, condenando-os ao ressarcimento dos valores repassados pela Funasa [R$ 145.000,00] e ao pagamento de multa. 
17.	Em suma, o débito imputado ao recorrente decorre da construção de reservatório de água [com fissura na laje inferior], que resultou em prejuízo à funcionalidade do sistema e, por consequência, culminou na não consecução do objetivo avençado. 
18.	O cerne da questão a ser analisada é verificar se há provas inequívocas de que o sistema de abastecimento de água na Aldeia de Três Rios foi regularmente executado.
19.	Para afastar qualquer dúvida quanto ao regular emprego dos recursos da Funasa, deve o recorrente demonstrar cabalmente que o sistema de abastecimento de água foi corretamente executado ou apresentar justificativas para sua inexecução.
20.	Alegar que a Funasa atestou a execução física da obra em 98,17% não revela que os recursos foram regularmente aplicados no objeto do convênio, de modo a afastar, de imediato, a condenação do responsável pela devolução dos valores recebidos.
21.	Segundo a Funasa, as fissuras na laje inferior do reservatório de água construído deram início à oxidação das ferragens, comprometendo significativamente sua estrutura a longo prazo e, consequentemente, a funcionalidade do sistema. Não basta executar a obra. O convenente deve demonstrar também sua funcionalidade para caracterizar a consecução do objeto ajustado, o que não ocorreu nos autos, conforme os pareceres da Funasa.
22.	Tal constatação, portanto, não se trata da mera exigência formal, mas da verificação de que a obra, apesar de executada, não cumpriu o objetivo proposto no convênio.
23.	A imprestabilidade da fração executada e a frustração do objetivo do ajuste levam à condenação do responsável pelo débito correspondente ao valor total do convênio, conforme entendimento assentado pelo Tribunal nas seguintes deliberações:
A completa frustração dos objetivos do convênio importa a condenação do responsável à devolução integral dos recursos transferidos, ainda que parte ou a totalidade dos valores repassados tenha sido aplicada no objeto do ajuste. A mera execução do objeto não é suficiente para comprovar a boa e regular aplicação dos recursos, é imprescindível que também se demonstre a sua funcionalidade em benefício da população alvo. Acórdão 549/2018-TCU-Primeira Câmara, relator Augusto Sherman
Considera-se como prejuízo em valores integrais a aplicação dos recursos do convênio em objeto que se revela inservível ou sem funcionalidade após a sua execução, completa ou parcial. Acórdão 2812/2017-TCU-Primeira Câmara, relator Weder de Oliveira
A completa frustração dos objetivos do convênio importa a condenação do responsável à devolução integral dos recursos federais transferidos, ainda que parte ou a totalidade dos recursos repassados tenha sido aplicada no objeto do convênio. Acórdão 2793/2016-TCU-Plenário, relator José Múcio Monteiro
A execução parcial do objeto pactuado aliada à imprestabilidade da parcela realizada permite a condenação do responsável pelo valor total dos recursos repassados pelo convênio. Acórdão 494/2016-TCU-Segunda Câmara, relator André de Carvalho
O não atingimento dos objetivos do convênio importa a condenação do responsável à devolução integral dos recursos federais transferidos, ainda que parte ou a totalidade dos recursos repassados tenha sido aplicada no objeto do convênio. Acórdão 4712/2015-TCU-Primeira Câmara, relator Bruno Dantas
A execução parcial do objeto pactuado aliada à imprestabilidade da parcela realizada permite a condenação do responsável pelo valor total dos recursos repassados. Acórdão 3324/2015-TCU-Segunda Câmara, relator Augusto Nardes
A imprestabilidade de toda a parcela executada para o fim conveniado, por culpa do gestor, implica a imputação de débito no valor total despendido, pois a utilização de parte dos recursos federais transferidos por força de convênio, se não contribuir para o alcance do objeto pactuado, não permite o abatimento do valor a ser ressarcido e somente não se imputa débito à parcela de obra executada e com potencial de destinação útil à sociedade. Acórdão 1960/2015-TCU-Primeira Câmara, relator Walton Alencar Rodrigues
A execução apenas parcial do objeto e a inexistência de qualquer benefício à coletividade, em face da imprestabilidade do que foi executado, resulta na obrigação de devolver integralmente os recursos federais transferidos. Acórdão 5481/2011-TCU-Segunda Câmara, relator André de Carvalho.
24.	A afirmação de que a parte não executada de 1,83% da obra, correspondente à ligação da energia pela Energisa e à instalação da manta de impermeabilização no reservatório de água, ocorreu por culpa exclusiva da comunidade indígena local vem desprovida de elementos de prova.   
25.	A alegação de que as fissuras e os problemas de impermeabilização do reservatório de água decorreram do uso indevido e prematuro por parte da comunidade indígena local também carece de provas fatuais.   
26.	Do mesmo modo, não há qualquer documento nos autos que comprove a alegação de que o recorrente, por diversas vezes, havia solicitado formalmente ao chefe da tribo indígena a entrada na comunidade para correção das falhas em tela.
27. 	Desse modo, não há como acolher as razões apresentadas.
Da análise da responsabilidade do recorrente
Argumentos
28.	O recorrente alega à peça 43, p. 5/8 que:
"Ademais, o recorrente teve seu mandato cassado em setembro de 2010, não tendo mais condições legais para administrar as falhas apresentadas pela FUNASA na obra objeto do convênio, nem tampouco seus adversários que lhe sucederam tiveram interesse para a conclusão da mesma.
É fato incontroverso, que todos os recursos geridos pelo recorrente foram devidamente aplicados, tendo a própria FUNASA atestado a execução de 98,17%, não atingido os 100% por fatos alheios a vontade do gestor/recorrente conforme já amplamente provado nos autos, restando descaracterizado, assim, a existência do dolo por parte do agente.
Ora, é sabido, como defende a doutrina, que a improbidade administrativa é uma espécie do gênero imoralidade administrativa, qualificada pela desonestidade de conduta do agente, mediante a qual este se enriquece ilicitamente, obtém vantagem indevida para si ou para outrem ou causa prejuízo ao erário. Como bem lembra o mestre José Afonso da Silva, em sua obra 'Curso de Direito Constitucional Positivo', 19ª edição, Malheiros editora, o 'improbo administrador é o devasso da Administração Pública'.
Destarte, as infrações constantes dos dispositivos da Lei de Improbidade envolvem um elemento material de resultado, consistente na efetiva ocorrência de dolo do agente e de lesão ao erário público, sem a qual não há ilicitude.
Além do mais, não existe nos autos, diante da impossibilidade, comprovação alguma de que o recorrente tenha se enriquecido ilicitamente, como exige a referida lei, não podendo uma possível condenação tomar por base apenas suposições e/ou incertezas, sob pena de afrontar a legislação pátria aplicável à espécie";
"Mesmo algum ato ilegal sendo praticado, que não é o caso em questão, observe-se que não há dolo, não se vê a existência de má-fé que revele realmente a presença de um comportamento desonesto ou uma conduta ímproba, o que se averigua é uma total falta de bom senso da administração que sucedeu o recorrente que, por questões meramente políticas, se furta corrigir as falhas estruturais existentes na obra, prejudicando o seu direito de ampla defesa.
Prosseguindo nas lições da eminente doutrinadora Maria Sylvia Zanella Di Pietro, 'a quantidade de leis, decretos, medidas provisórias, regulamentos, portarias torna praticamente impossível a aplicação do velho princípio de que todos conhecem a lei. Além disso, algumas normas admitem diferentes interpretações e são aplicadas por servidores públicos estranhos à área jurídica. Por isso mesmo, a aplicação da lei de improbidade exige bom senso, pesquisa da intenção do agente, sob pena de sobrecarregar inutilmente o judiciário com questões irrelevantes, que podem ser adequadamente resolvidas na própria esfera administrativa'.
Sendo assim, afiguram-se descabidas as acusações, tendo em vista que não houve dolo, nem culpa grave, na atuação do recorrente.
A rigor, não há indícios da ocorrência de má-fé, dolo, culpa e/ou locupletamento ilícito por parte do recorrente, pelo contrário vê-se uma gestão pautada no respeito a coisa pública e traçada em conformidade com a legislação, o que se vê são apenas alguns erros de ordem formal, facilmente sanáveis como se pode ver acima, pelo que mister se faz que este Tribunal julgue regulares as despesas aqui analisadas". 
Análise
28.	A responsabilidade do recorrente pelo débito decorre de culpa presumida, na medida em que compete a ele demonstrar a correta utilização dos recursos públicos, o que não ocorreu nestes autos em razão do não atingimento da finalidade do convênio, materializado pela falta de funcionalidade do sistema de abastecimento de água, já analisada neste exame. Portanto, não há que se falar em ausência de prova de dano ao erário ou de enriquecimento sem causa da União. 
29.	Incumbe ao gestor o ônus de comprovar o escorreito emprego de verba pública da União, por força do que dispõe o art. 70, parágrafo único, da Constituição Federal, bem assim o art. 93 do Decreto-Lei 200/1967 c/c o art. 66 do Decreto 93.872/1986 [Acórdão 1700/2008-TCU-Primeira Câmara, Marcos Bemquerer, 2491/2016-TCU-1ª Câmara, Walton Alencar Rodrigues, 5742/2016-TCU-1ª Câmara, Bruno Dantas, 6214/2016-TCU-2ª Câmara, Ana Arraes].
30.	Quanto à alegada ausência de conduta dolosa ou má-fé na gestão dos recursos do convênio, importa esclarecer que a responsabilidade dos jurisdicionados perante o TCU é de natureza subjetiva, caracterizada mediante a presença de simples culpa stricto sensu, sendo desnecessária a caracterização de conduta dolosa ou de má-fé do gestor para que este seja responsabilizado [Acórdão 635/2017-TCU-Plenário, Aroldo Cedraz, 1.465/2016-TCU-Plenário, Benjamin Zymler, e 1.316/2016-TCU-Plenário, Ana Arraes].
31.	A jurisdição exercida pelo TCU neste processo de contas especial tem assento constitucional, o que permite o julgamento pela irregularidade de contas dos responsáveis sem que haja a caracterização de qualquer ato de improbidade administrativa, descrito na Lei 8.429/1992.
32.	Oportuno ressaltar que não há no acórdão recorrido qualquer análise sobre conduta desonesta, enriquecimento ilícito ou qualquer ato de improbidade administrativa do recorrente.
33.	De fato, as falhas apontadas pela Funasa no Parecer técnico 126/10, de 3/12/2010 [peça 4, p. 222/224], não poderiam ser sanadas pelo responsável, que teve seu mandato cassado em setembro de 2010 [peça 43, p. 4], por razões lógico-temporais.
34.	Todavia, tal argumento não afasta a responsabilidade do recorrente, visto que os recursos do convênio foram recebidos e geridos integralmente pelo ex-gestor municipal em momento anterior à cassação de seu mandado, conforme prestação de contas final, por ele apresentada à Funasa em 9/11/2009 [peça 3, p. 131/137; peça 4, p.4/204 e peça 5, p. 31/32].
35.	Alegar a falta de interesse do prefeito sucessor em corrigir as falhas estruturais da obra, por rivalidade política, não socorre à defesa do recorrente e sequer demonstra prejuízo ao seu direito de defesa perante o Tribunal.
36.	Assim, não há como acolher as razões apresentadas.
CONCLUSÃO
37.	A mera execução física do sistema de abastecimento de água da Aldeia de Três Rios não revela que os recursos do Convênio 681/2005, Siafi 556419, foram regularmente aplicados.
38.	A execução das obras, sem a observância de critérios técnicos, resultou em fissuras na laje inferior do reservatório de água, dando início à oxidação das ferragens, de modo a comprometer significativamente sua estrutura a longo prazo e, consequentemente, a funcionalidade do sistema. Portanto, entende-se pelo não atingimento do objeto pactuado, remanescendo o débito apontado nos autos. 
39.	Incumbe ao gestor o ônus de comprovar o escorreito emprego de verba pública da União, por força do que dispõe o art. 70, parágrafo único, da Constituição Federal, bem assim o art. 93 do Decreto-Lei 200/1967 c/c o art. 66 do Decreto 93.872/1986. A responsabilidade de Paulo Sérgio da Silva Araújo pelo débito integral decorre de culpa presumida, na medida em que compete a ele, por dever constitucional, demonstrar a correta utilização dos recursos públicos, o que não ocorreu nestes autos em relação à consecução do objetivo proposto no convênio.
40.	A responsabilidade dos jurisdicionados perante o TCU é de natureza subjetiva, caracterizada mediante a presença de simples culpa stricto sensu, sendo desnecessária a caracterização de conduta dolosa ou de má-fé do gestor para que este seja responsabilizado.
41.	A jurisdição exercida pelo TCU neste processo de contas especial tem assento constitucional, o que permite o julgamento pela irregularidade de contas dos responsáveis sem que haja a caracterização de qualquer ato de improbidade administrativa, descrito na Lei 8.429/1992.
42.	Desse modo, propõe-se o conhecimento do recurso com negativa de provimento, mantendo-se os exatos termos do acórdão atacado.
PROPOSTA DE ENCAMINHAMENTO
43.	Ante o exposto, submete-se à consideração superior a análise do recurso de reconsideração apresentado por Paulo Sérgio da Silva Araújo contra o Acórdão 3197/2017-TCU-Segunda Câmara, propondose, com fundamento no artigo 33, da Lei 8.443/1992:
a) conhecer o recurso de reconsideração e, no mérito, negar-lhe provimento;
b) dar ciência às partes, à Procuradoria da República no Estado da Paraíba, aos órgãos/entidades interessados, bem como aos demais cientificados do acórdão recorrido."
2. O Ministério Público especializado discordou da proposição da unidade técnica, conforme parecer a seguir transcrito, da lavra do Procurador Lucas Rocha Furtado (peça 73) :
"Trata-se de recurso de reconsideração interposto Paulo Sérgio da Silva Araújo contra o Acórdão 3197/2017-TCU-Segunda Câmara, que julgou irregulares suas contas e o condenou, em solidariedade com a empresa F & F Empreendimentos e Obras Civis Ltda., à devolução integral à Funasa do valor repassado ao município de Marcação/PB para a construção de sistema de abastecimento d'água na Aldeia de Três Rios.
Do Relatório da decisão recorrida consta a razão pela qual a Funasa reprovou a prestação de contas do convênio em tela:
Em 12/12/2010, a Funasa emitiu o Parecer Técnico 126/2010, no qual concluiu que a obra do Convênio 681/2005 não havia sido executada em conformidade com as especificações e normas técnicas e que, considerando que o reservatório apresentava vazamento, tal pendência prejudicava a funcionalidade do sistema. A referida pendência havia sido evidenciada na Notificação Técnica 176/09 (ausente dos autos) . Dessa forma, embora a execução física tenha sido mensurada em 98,17%, o atingimento do objeto pactuado correspondia a 0,00%. Concluiu, em consequência, que houve prejuízo ao Tesouro Nacional no montante R$ 147.989,69 (peça 4, p. 222-224) (grifei) .
No âmbito do Tribunal, porém, o responsável foi ouvido, conforme o mesmo Relatório da decisão recorrida, pelo fato de "que a execução parcial do objeto do Convênio 681/2005 impediu que o sistema de abastecimento d'água pudesse atender à população".
O voto condutor da decisão recorrida, por sua vez, menciona como motivos para a condenação do responsável tanto o fato de que "a obra não foi executada em conformidade com as especificações e normas técnicas" quanto o fato de que "as obras não foram concluídas". A esses dois distintos fundamentos o voto condutor da decisão recorrida junta ainda um terceiro, atribuindo ao ex-prefeito conduta omissiva, uma vez que "elementos acostados aos autos pelo próprio gestor demonstram que 17 meses antes de seu afastamento ele já tinha conhecimento das pendências da obra, não tendo tomado providências para solução".
Não creio que o responsável, no exercício do cargo de prefeito, pudesse se responsabilizar pelo atendimento das especificações e normas técnicas na execução da obra. Problemas dessa ordem somente poderiam ser a ele imputados na hipótese de haver contratado empresa não habilitada legalmente para o serviço. Não há nos autos, no entanto, qualquer discussão a esse respeito, razão pela qual supõe-se que a empresa tinha qualificação adequada.
No que tange à execução parcial do objeto, cumpre notar que não foi demonstrada a relação de causa e efeito entre essa execução parcial, que alcançou mais de 98%, e a ausência de funcionalidade do objeto. Ao contrário, o parecer técnico atribui essa ausência de funcionalidade ao descumprimento de normas e especificações técnicas.
Finalmente, quanto à omissão do responsável em adotar providências para a correção das falhas na obra - como, por exemplo, exigir da empresa os reparos em garantia -, observo que ele não foi citado para defender-se dessa conduta. Conforme se vê à peça 12, o ex-prefeito foi ouvido "em decorrência da inexecução parcial do objeto do convênio".
Discordo, pois, da proposta da Serur por considerar que a decisão recorrida deva ser desconstituída em relação ao Sr. Paulo Sérgio da Silva Araújo.
Registro, por oportuno, que, embora a empresa contratada não tenha interposto recurso, a decisão que a condenou também deve ser revista. Sua citação se deu igualmente "em decorrência da inexecução parcial do objeto do convênio", mas, como já dito, não há provas nos autos de que a ausência de funcionalidade da obra tenha decorrido disso. Até pelo contrário, há indicação de que a causa seja outra. Tratando-se, portanto, de circunstância objetiva, o provimento do recurso proposto para o Sr. Paulo deve ser estendido também à empresa contratada, conforme dispõe o art. 281 do RI/TCU.
Uma vez que dentre as razões para a reforma da decisão recorrida consta falha na citação, cumpre avaliar a viabilidade de os responsáveis serem novamente chamados à apresentar defesa. Reconheço, de pronto, a impossibilidade de citar a empresa contratada, ao menos em face apenas dos elementos já constantes dos autos. A meu ver, são desconhecidas as causas dos problemas verificados na obra. O Parecer Técnico 126/2010 resume-se, na verdade, a uma mera declaração dos seus signatários no sentido de que "a obra não foi executada em conformidade com as especificações e normas técnicas". Não há qualquer indicação das normas técnicas e das especificações que teriam sido descumpridas e não há também qualquer demonstração de que as fissuras verificadas no reservatório sejam consequência do descumprimento dessas especificações e normas técnicas.
Não pode ser imputado à empresa, ademais, o descumprimento do objeto do convênio. Não há vinculação jurídica da empresa ao convênio firmado entre o município e a Funasa, do qual não é signatária, mas ao contrato firmado entre ela e o município. E a instrução dos autos bem como a decisão recorrida nada dizem quanto ao descumprimento desse contrato.
Ora, a ausência de demonstração de irregularidades cometidas pela empresa impede a imputação de conduta omissiva ao ex-prefeito no que tange à adoção de providências para saná-las.
Parece-me verossímil, outrossim, a versão dos fatos apresentada pelo responsável: submetido ao domínio do cacique da aldeia onde foi construído, o reservatório teria sido levado à carga quando ainda não estava pronto para isso. A corroborar a alegação no sentido da interferência indevida na obra, constam dos autos correspondência entre a empresa contratada e a prefeitura, peça 17, p. 6, e entre esta e a Funasa, peça 17, p. 7. Registre-se, a propósito, que tal interferência constitui fato cuja prova é de difícil formalização. A alegação, por outro lado, é dotada de razoabilidade. Não são incomuns notícias relatando a restrição oferecidas por índios ao trânsito de pessoas em áreas sob o seu domínio.
Deixo de propor, nesse contexto, a realização de nova citação dos responsáveis.
Ante o exposto, manifesto-me contrário à proposta da Serur à peça 70, por considerar que o recurso ora em exame merece provimento, de modo que o Tribunal, reconhecendo a ausência de pressupostos para a instauração e desenvolvimento regular desta tomada de contas especial, determine seu arquivamento nos termos do art. 212 do Regimento Interno do TCU."
	É o relatório.

8.1. Johnson Gonçalves de Abrantes (1663/OAB-PB) e outros, representando Paulo Sérgio da Silva Araújo.

Subprocurador-Geral Lucas Rocha Furtado.

RECURSO DE RECONSIDERAÇÃO EM TOMADA DE CONTAS ESPECIAL. ALEGAÇÕES INSUFICIENTES PARA REVERTER O JULGAMENTO PELA IRREGULARIDADE DAS CONTAS E A CONDENAÇÃO EM DÉBITO, COM APLICAÇÃO DE MULTA. NEGATIVA DE PROVIMENTO. Mantém-se o julgamento pela irregularidade das contas e a condenação do responsável em débito, com aplicação de multa, quando não são trazidos aos autos elementos suficientes para a modificação do juízo formado por esta Corte

TOMADA DE CONTAS ESPECIAL (TCE)

Secretaria de Recursos (SERUR); Secretaria do TCU no Estado do Ceará (Sec-CE).

Trata-se, originariamente, da tomada de contas especial instaurada pela Fundação Nacional de Saúde (Funasa) , tendo como responsável o Sr. Paulo Sérgio da Silva Araújo, ex-prefeito do município de Marcação-PB, em razão da não consecução dos objetivos pactuados no Convênio 681/2005, Siafi 556419, celebrado entre a referida fundação e a prefeitura daquela municipalidade, no valor de R$ 149.484,57, dos quais R$ 145.000,00 foram repassados pelo concedente, e que teve por objeto a construção de Sistema de Abastecimento d'Água na Aldeia de Três Rios, com vigência estipulada para o período de 19/12/2005 a 27/6/2009 (peça 2, p. 8/12, 20/38, 44, 65 e 103) .
2.	Mediante o Acórdão 3197/2017-TCU-Segunda Câmara, Relator Ministro Aroldo Cedraz (peça 25) , este Tribunal decidiu julgar irregulares as presentes contas, com fundamento nos arts. 1º, inciso I; 16, inciso III, alínea "c"; 19; 23, inciso III; 28, inciso II; e 57 da Lei 8.443/1992, c/c os arts. 1º, inciso I; 209, inciso III; 210; 214, inciso III; e 267 do Regimento Interno do Tribunal, e condenar em débito o Sr. Paulo Sérgio da Silva Araújo, solidariamente com a empresa F & F Empreendimentos e Obras Civis Ltda., pelo valor total do repasse, no montante R$ 147.989,69 (cento e quarenta e sete mil, novecentos e oitenta e nove reais e sessenta e nove centavos) , em face da não consecução dos objetivos pactuados no referido Convênio.
3.	Outrossim, decidiu aplicar-lhes a multa prevista no art. 57 da Lei 8.443/1992, no valor de R$ 25.000,00 (vinte e cinco mil reais) .
4.	Nesta oportunidade, examina-se o recurso de reconsideração apresentado pelo Sr. Paulo Sérgio da Silva Araújo contra o acórdão condenatório (peça 25) , por meio do qual defende, em síntese, que houve a regular execução do objeto do convênio e a indevida responsabilização do recorrente.
5.	Quanto à admissibilidade da peça recursal, entendo que deve ser conhecida, por preencher os pressupostos constantes dos arts. 32, inciso I, parágrafo único, e 33 da Lei nº 8.443/1992 c/c o art. 285 do Regimento Interno do TCU.
6.	No mérito, acompanho o parecer exarado pela unidade técnica (Serur) , cujos fundamentos incorporo a estas razões de decidir, quanto à negativa de provimento do recurso e manutenção do acórdão condenatório.
7.	O representante do Ministério Público especializado junto ao TCU diverge do encaminhamento proposto pela unidade técnica, por considerar, em síntese, que
"...O voto condutor da decisão recorrida, por sua vez, menciona como motivos para a condenação do responsável tanto o fato de que 'a obra não foi executada em conformidade com as especificações e normas técnicas' quanto o fato de que 'as obras não foram concluídas'. A esses dois distintos fundamentos o voto condutor da decisão recorrida junta ainda um terceiro, atribuindo ao ex-prefeito conduta omissiva, uma vez que 'elementos acostados aos autos pelo próprio gestor demonstram que 17 meses antes de seu afastamento ele já tinha conhecimento das pendências da obra, não tendo tomado providências para solução'.
Não creio que o responsável, no exercício do cargo de prefeito, pudesse se responsabilizar pelo atendimento das especificações e normas técnicas na execução da obra. Problemas dessa ordem somente poderiam ser a ele imputados na hipótese de haver contratado empresa não habilitada legalmente para o serviço. Não há nos autos, no entanto, qualquer discussão a esse respeito, razão pela qual supõe-se que a empresa tinha qualificação adequada.
No que tange à execução parcial do objeto, cumpre notar que não foi demonstrada a relação de causa e efeito entre essa execução parcial, que alcançou mais de 98%, e a ausência de funcionalidade do objeto. Ao contrário, o parecer técnico atribui essa ausência de funcionalidade ao descumprimento de normas e especificações técnicas.
	Finalmente, quanto à omissão do responsável em adotar providências para a correção das falhas na obra - como, por exemplo, exigir da empresa os reparos em garantia -, observo que ele não foi citado para defender-se dessa conduta. Conforme se vê à peça 12, o ex-prefeito foi ouvido 'em decorrência da inexecução parcial do objeto do convênio'."
8.	Quanto à empresa corresponsável, o representante do MPTCU observa que não há evidencia de que a ausência de funcionalidade da obra tenha decorrido da inexecução parcial do objeto do convênio, podendo até a causa ser outra. Reforça esse entendimento no sentido de que:
 "...o Parecer Técnico 126/2010 resume-se, na verdade, a uma mera declaração dos seus signatários no sentido de que 'a obra não foi executada em conformidade com as especificações e normas técnicas'. Não há qualquer indicação das normas técnicas e das especificações que teriam sido descumpridas e não há também qualquer demonstração de que as fissuras verificadas no reservatório sejam consequência do descumprimento dessas especificações e normas técnicas. "
9.	Conclui, manifestando-se: 
"... contrário à proposta da Serur à peça 70, por considerar que o recurso ora em exame merece provimento, de modo que o Tribunal, reconhecendo a ausência de pressupostos para a instauração e desenvolvimento regular desta tomada de contas especial, determine seu arquivamento nos termos do art. 212 do Regimento Interno do TCU." 
10.	Com as vênias de estilo, discordo da argumentação apresentada pelo representante do Ministério Público, por entender que esses pontos foram devidamente abordados na instrução da unidade técnica, como especificado a seguir: 
"...obra não foi executada em conformidade com as especificações e normas técnicas e considerando que o reservatório apresenta vazamento, tal pendência prejudica a funcionalidade do sistema. A referida pendência foi evidenciada em Notificação Técnica n° 176/09.
Embora a execução física tenha sido mensurada em 98,17%, o atingimento do objeto pactuado corresponde a 0,00%
 (...) 
...Segundo a Funasa, as fissuras na laje inferior do reservatório de água construído deram início à oxidação das ferragens, comprometendo significativamente sua estrutura a longo prazo e, consequentemente, a funcionalidade do sistema. Não basta executar a obra. O convenente deve demonstrar também sua funcionalidade para caracterizar a consecução do objeto ajustado, o que não ocorreu nos autos, conforme os pareceres da Funasa.
 (...) 
22.	Tal constatação, portanto, não se trata da mera exigência formal, mas da verificação de que a obra, apesar de executada, não cumpriu o objetivo proposto no convênio.
 (...) 
26.	Do mesmo modo, não há qualquer documento nos autos que comprove a alegação de que o recorrente, por diversas vezes, havia solicitado formalmente ao chefe da tribo indígena a entrada na comunidade para correção das falhas em tela.
 (...) 
28.	A responsabilidade do recorrente pelo débito decorre de culpa presumida, na medida em que compete a ele demonstrar a correta utilização dos recursos públicos, o que não ocorreu nestes autos em razão do não atingimento da finalidade do convênio, materializado pela falta de funcionalidade do sistema de abastecimento de água, já analisada neste exame. Portanto, não há que se falar em ausência de prova de dano ao erário ou de enriquecimento sem causa da União. 
29.	Incumbe ao gestor o ônus de comprovar o escorreito emprego de verba pública da União, por força do que dispõe o art. 70, parágrafo único, da Constituição Federal, bem assim o art. 93 do Decreto-Lei 200/1967 c/c o art. 66 do Decreto 93.872/1986 [Acórdão 1700/2008-TCU-Primeira Câmara, Marcos Bemquerer, 2491/2016-TCU-1ª Câmara, Walton Alencar Rodrigues, 5742/2016-TCU-1ª Câmara, Bruno Dantas, 6214/2016-TCU-2ª Câmara, Ana Arraes].
30.	Quanto à alegada ausência de conduta dolosa ou má-fé na gestão dos recursos do convênio, importa esclarecer que a responsabilidade dos jurisdicionados perante o TCU é de natureza subjetiva, caracterizada mediante a presença de simples culpa stricto sensu, sendo desnecessária a caracterização de conduta dolosa ou de má-fé do gestor para que este seja responsabilizado [Acórdão 635/2017-TCU-Plenário, Aroldo Cedraz, 1.465/2016-TCU-Plenário, Benjamin Zymler, e 1.316/2016-TCU-Plenário, Ana Arraes]."
11.	 Assim, verifico, na instrução da Serur dois aspectos fundamentais: (i) a ratificação acerca dos apontamentos da Funasa quanto à inexecução de parte dos serviços e da má execução dos serviços contratados, caracterizada pela presença de vazamentos no reservatório de água e oxidação da armadura do concreto; e (ii) a confirmação da sólida jurisprudência desta Corte, no sentido de que é ônus do gestor produzir evidências para comprovar o adequado uso dos recursos públicos, consoante previsto no art. 70, parágrafo único, da Constituição Federal, e no art. 93 do Decreto-lei 200/1967 (Acórdãos 997/2015 e 2.435/2015-TCU-Plenário) , providência da qual o recorrente não se desincumbiu.
12.	Entendo as argumentações do Ministério Público, de que o processo de tomada de contas que levou ao acórdão recorrido poderia ser mais completo, principalmente em relação aos pareceres técnicos da Funasa, porém não considero adequado excluir até mesmo o débito já imputado ao recorrente, pois as impropriedades apontadas pela Funasa não foram descaracterizadas pelo recorrente, tampouco ele demonstrou que o sistema de abastecimento de água foi corretamente executado ou apresentou justificativas que pudessem excluir sua responsabilidade, na qualidade de gestor dos recursos, pela inexecução parcial do objeto e por ter aceito serviços defeituosos.
13.	Assim, não é razoável dar provimento ao presente recurso, sob pena de inversão do ônus da prova para o Tribunal, o que reafirmo não se coadunar com a jurisprudência deste Corte acerca do tema (Acórdãos 997/2015 e 2.435/2015-TCU-Plenário) .
	Ante o exposto, VOTO pela aprovação da minuta de acórdão que submeto à consideração deste colegiado.
TCU, Sala das Sessões Ministro Luciano Brandão Alves de Souza, em 18 de junho de 2019.
Ministro JOÃO AUGUSTO RIBEIRO NARDES 
Relator